【裁判字號】    94,上易,705
【裁判日期】    950307
【裁判案由】    清償借款
【裁判全文】
臺灣高等法院民事判決                 94年度上易字第705號
上  訴  人  甲○○
輔  佐  人  丁○○
上  訴  人  己○○
訴訟代理人  黃健弘律師
被上訴人    有限責任淡水第一信用合作社
法定代理人  丙○○
訴訟代理人  戊○○
            乙○○
上列當事人間請求清償借款事件，上訴人對於中華民國94年6月
30日臺灣士林地方法院94年度訴字第361號第一審判決提起上訴
，本院於95年2月21日言詞辯論終結，判決如下：
    主  文
上訴駁回。
第二審訴訟費用由上訴人連帶負擔。
    事實及理由
一、按民法第275條規定 ，連帶債務人中之一人受確定判決，而
    其判決非基於該債務人之個人關係者，為他債務人之利益亦
    生效力，故債權人以各連帶債務人為共同被告提起給付之訴
    ，被告一人提出非基於其個人關係之抗辯有理由者，對於被
    告各人即屬必須合一確定，自應適用民事訴訟法第56條第1
    項之規定（最高法院52年台上字第1930號及33年上字第4810
    號判例參照）。本件原審係判決命甲○○、己○○應負連帶
    給付責任，雖僅由甲○○提起上訴，惟其以非基於個人關係
    之抗辯事由（兩造所簽訂之擔保借款契約書為定型化契約，
    且有無效之情形、本件借款由法院依強制執行程序清償，並
    不適當）而提起上訴，則揆諸前揭說明，其上訴之效力應及
    於原審同為被告之己○○，爰將其併列為視同上訴人予以裁
    判，合先敘明。
二、被上訴人起訴主張：伊與上訴人甲○○（下稱甲○○）間訂
    有最高限額本金借款契約，其約定最高借款金額為新臺幣（
    下同）2,400,000元，期間自民國（下同）80年10月5日起至
    110年10月4日止，甲○○並邀同另一上訴人己○○（下稱己
    ○○）為連帶保證人。後上訴人甲○○於89年4月5日向伊借
    款2,000,000元，並約定借款期限至109年4月5日止，年利率
    為8.065%，按月清償本息。惟甲○○借得前開款項後，並未
    依約清償，經拍賣其所有門牌號碼台北縣淡水鎮○○路○ 段
    104號5樓房地（下稱系爭抵押物），仍不足清償本金698,23
    4元及其利息、違約金 ，爰依消費借貸及連帶保證關係，求
    為命上訴人等應連帶給付伊698,234 元及其利息、違約金。
    原審為被上訴人全部勝訴之判決，上訴人等不服，提起上訴
    。被上訴人並於本院聲明：上訴駁回。
三、甲○○則以：伊於80年向被上訴人借款，迄89年間約每2 年
    換單1次並再書寫借據 ，伊並未於89年4月5日向被上訴人借
    款200萬元，又本件借款所簽立者均為定型化契約 ，被上訴
    人未給與30日合理審閱期間，依擔保借款契約書第27條之約
    定，被上訴人將借款擔保品不足之風險全部歸由借款人承擔
    ，而免除其擔保品價值評估不確實之責任，復未明確告知借
    款人未依約清償時，仍應負擔保品拍賣不足時之欠款，該字
    體細小緊密，未以顯著方式記載，使伊難以注意其存在，該
    定型化契約顯失公平，且違反誠信原則，依消費者保護法第
    11 條之1、消費者保護法施行細則第12條規定該約定不構成
    契約內容，及依消費者保護法第12條、民法第247條之1規定
    ，應屬無效，又本件契約借款就抵押物賣得價金受償，應由
    銀行選擇最適當之方式為之，以債務人之損害減至最低，本
    件由法院強制執行低價出售，並不適當等語，資為抗辯。並
    於本院聲明：(一)原判決廢棄。(二)駁回被上訴人在第一審之訴
    。
四、己○○則以：本件借款被上訴人已取得足額擔保，被上訴人
    再要求伊擔任連帶保證人，違反銀行法第12條之1第1項之強
    制規定而無效；又依被上訴人主張甲○○分別於80年10月19
    日、84年12月6日及89年4月5日先後向其借款 ，惟伊與甲○
    ○業於84年11月間離婚，被上訴人對後2 筆借款未曾通知伊
    ，且本件最高限額保證契約期限長達30年，被上訴人並於該
    契約內限制伊退保之權利，若伊仍須對離婚後甲○○之債務
    負保證責任，顯然違反誠信；又系爭89年4月5日之借款係到
    期債務之延展，既未得伊之同意，依民法第755條、第739條
    之1及民法債編施行法第33條之規定 ，伊自不負保證之責，
    至兩造約定伊拋棄民法第755條有關保證人之權利 ，為定型
    化條款，依民法第247條之1規定而無效等語，資為抗辯。並
    於本院聲明：(一)原判決廢棄。(二)駁回被上訴人在第一審之訴
    。
五、被上訴人主張：伊與甲○○間訂有最高限額本金借款契約，
    其約定最高借款金額為2,400,000元，期間自80年10月5日起
    至110年10月4日止，甲○○並邀同己○○為連帶保證人。後
    上訴人甲○○於89年4 月5日與伊簽訂借據借款2,000,000元
    ，並約定借款期限至109年4月5日止，年利率為8.065% ，按
    月清償本息。惟上訴人甲○○借得前開款項後，並未依約清
    償，經拍賣其所有不動產，仍不足清償本金698,234 元及其
    利息、違約金等情，為兩造所不爭，並有兩造有簽訂擔保借
    款契約書1紙、甲○○於89年4月5日簽訂借據1紙、台灣士林
    地方法院（下稱士林地院）民事執行處通知2 紙為憑（見原
    審卷11-15頁）。
六、被上訴人再主張上訴人等就前開欠款應負連帶清償之責，則
    為上訴人等所否認，並以前揭情詞置辯。故本件兩造爭點在
    於：(一)系爭擔保借款契約書第27條約款，是否因屬定型化契
    約而有消費者保護法第11條之1 、消費者保護法施行細則第
    12條規定不構成契約內容，或消費者保護法第12條、民法第
    247條之1所規定無效之情形？(二)兩造約定由己○○擔任連帶
    保證人，是否違反銀行法第12條之1第1項規定而無效？(三)兩
    造約定己○○拋棄民法第755條有關保證人之權利 ，是否依
    民法第739條之1、同法第247條之1規定而無效？或被上訴人
    要求己○○清償與甲○○離婚後所借款之款項，是否有顯失
    公平並違反誠實信用原則？(四)本件契約借款由法院強制執行
    受償，是否不當？爰析述如下：
  (一)系爭擔保借款契約書條第27條約款，是否因屬定型化契約而
    有消費者保護法第11條之1 、消費者保護法施行細則第12條
    規定不構成契約內容，或消費者保護法第12條、民法第247
    條之1所規定無效之情形部分：
    1.有關消費者保護法第11條之1、第12條 、消費者保護法施
      行細則第12條規定之適用部分：
      按消費者保護法於83年1 月11日制定公布後施行，而行政
      院依該法第63條規定訂定之消費者保護法施行細則第42條
      規定，本法對本法施行前已流通進入市場之商品或已提供
      之服務不適用之。故於有關定型化契約在消費者保護法83
      年1月11日制定前所訂立者，並無消費者保護法之適用。
      查系爭擔保借款契約書第1條約定，借款本金最高限額以2
      ,400,000元為限度借款時應商得貴社（指被上訴人）之同
      意後由借款人（指甲○○）開具借據交由貴社存執，又兩
      造係於80年10月5日簽訂等情 ，有該擔保借款契約書可憑
      （見原審卷11頁），系爭擔保借款契約書係兩造間所簽訂
      之消費借貸契約，約定由金融機構自80年10月5 日起提供
      消費性放款服務，獲取約定之利息，而甲○○則對金融機
      構負有清償之義務，為被上訴人於消費者保護法施行前業
      已提供服務之消費行為，依前開說明，系爭擔保借款契約
      書並無消費者保護法之適用，故甲○○抗辯系爭擔保借款
      契約書第27條之約定，因違反30日合理審閱期、約定字體
      細密不顯著，及其內容顯失公平，違反誠信原則，有消費
      者保護法第11條之1 、第12規定及消費者保護法施行細則
      第12條之適用，尚不足採。
    2.有關民法第247條之1規定無效之情形部分：
      按依照當事人一方預定用於同類契約之條款而訂定之契約
      ，為左列各款之約定，按其情形顯失公平者，該部分約定
      無效：一免除或減輕預定契約條款之當事人之責任者。二
      加重他方當事人之責任者。四其他於他方當事人有重大不
      利益者。民法第247條之1定有明文。又定型化契約條款對
      訂約人是否失之公平、違反誠實信用原則，應斟酌契約之
      性質、締約目的、全部條款內容、交易習慣及其他情事判
      斷之。查系爭擔保借款契約書條第27條約定：「……貴社
      …逕將擔保品之全部或一部自由處分或變賣抵還本借款…
      如有不足抵償仍由借款人及保證人如數償還足額……」等
      語（見原審卷11頁），是兩造固約定被上訴人就擔保物取
      償不足部分，甲○○仍應負清償之責。惟按稱抵押權者，
      謂對於債務人或第三人不移轉占有而供擔保之不動產，得
      就其賣得價金受清償之權，民法第860條定有明文 ；所謂
      最高限額抵押權者，亦僅為預定抵押物應擔保債權之最高
      限額所設定之抵押權（最高法院85年台上字第2065號判例
      意旨參照），是無論為普通抵押權或最高限額抵押權，均
      係指抵押權人對債務人之債權，得就擔保之抵押物賣得價
      金，在約定之金額內主張優先受償之權利，惟債務人並不
      因債權人享有抵押權，而得在抵押物賣得價金不足清償範
      圍內主張免責，否則，債權人因享有抵押權，反而負擔抵
      押物不足清償之風險，實與抵押擔保物權係作為社會融資
      之手段，誘導債權之發生，間接促成經濟繁榮之積極與正
      面之社會作用不符，是兩造所為前開約定核與抵押權之規
      定相符，並未減輕預定契約之被上訴人之責任；況且甲○
      ○就抵押物賣得價金不足清償部分仍負清償責任之約定，
      與甲○○於借款時所約定應負之清償責任相當，縱被上訴
      人於簽訂系爭擔保借款契約書時未明白告知，該約定亦未
      加重甲○○之責任，或有重大不利益之情形。矧甲○○於
      80年10月5 日簽訂系爭擔保借款契約提供之系爭抵押物，
      當時經被上訴人鑑價為270萬元，並准予設定最高限額240
      萬元之抵押權，而該抵押物於被上訴人於90年間聲請拍賣
      時，經士林地院民事執行處囑託久富不動產鑑定顧問有限
      公司鑑定價格為則2,48 6,840元（土地價格為1,482,500
      元，房屋價格為1,004,34 0元）等情，有被上訴人活期擔
      保放款調查紀錄表、原法院民事執行處通知可憑（見本院
      卷70頁、72-74頁） ，是被上訴人辦理本件借款時對系爭
      抵押物價值之評估結果，及對債權之確保，尚無疏失，至
      系爭抵押物經原法院民事執行處拍賣之價格不足清償本件
      借款，或如甲○○所言係因經由法院拍賣所致，惟此係抵
      押權人就抵押物取償方式之選擇，要非可為前開條款無效
      之憑據。是系爭擔保借款契約書第27條之約定，並無免除
      或減輕被上訴人之責任、亦未加重甲○○之責任，或其他
      重大不利於甲○○之情事，而有顯失公平之情形，或違反
      誠實信用之原則，甲○○抗辯前開約定有民法第247條之1
      規定之無效情形，尚不足採。
  (二)兩造約定由己○○擔任連帶保證人，是否因違反銀行法第12
    條之1第1項規定而無效部分：
    按銀行辦理自用住宅放款及消費性放款，已取得前條所定之
    足額擔保時，不得以任何理由要求借款人提供連帶保證人，
    固為銀行法第12條之1第1項所明定，惟此係銀行法於89年11
    月1日所增定，查己○○係於80年10月5日簽訂系爭擔保借款
    契約書擔任連帶保證人，已如前述，依法律不溯及既往原則
    ，本件借款尚無銀行法第12條之1第1項規定之適用，己○○
    抗辯借款人甲○○業已提供足額之系爭抵押物為擔保，其擔
    任本件借款之連帶保證人違反前開銀行法之規定而無效，自
    不足採。
  (三)兩造約定己○○拋棄民法第755條有關保證人之權利 ，是否
    依民法第739條之1、同法第247條之1規定而無效，或被上訴
    人要求己○○清償與甲○○離婚後所借款之款項，是否顯失
    公平並違誠實信用原則部分：
    1.按保證人與債權人約定就債權人與主債務人間所生一定債
      之關係範圍內之不特定債務，預定最高限額，由保證人保
      證之契約，學說上稱為最高限額保證。此種保證契約如定
      有期間，在該期間內所生約定範圍內之債務，不逾最高限
      額者，均為保證契約效力所及；如未定期間，保證契約在
      未經保證人依民法第754 條規定終止或有其他消滅原因以
      前，所生約定範圍內之債務，亦同。故在該保證契約有效
      期間內，已發生約定範圍內之債務，縱因清償或其他事由
      而減少或消滅，該保證契約依然有效，嗣後所生約定範圍
      內之債務，於不逾最高限額者，債權人仍得請求保證人履
      行保證責任。此與就定有期限之債務為保證所擔保之對象
      為「特定債務」，如該主債務消滅或債權人允許主債務延
      期清償，保證人未表同意時，保證人之保證責任即隨同消
      滅或免除者，性質上並不同，是不論該約定範圍內之債務
      於期限內屆滿後，債權人是否允許主債務人延期清償，保
      證人亦不得援引民法第755 條屬針對特定債務之普通保證
      規定，主張不負擔保責任（最高法院77年台上字第943 號
      判例要旨、93年度台上字第696號判決意旨參照）。
    2.觀諸卷附系爭擔保借款契約書，係約定由己○○在甲○○
      自80年10月5日至110年10月4日30年期限 、借款本金最高
      限度金額240萬元範圍內，負連帶保證之責等情 ，為兩造
      所不爭，故本件契約係屬定有期限內所生不特定債務之最
      高限額保證，揆諸前開說明，己○○自不得援引民法第
      755條之規定主張其不負保證之責。己○○抗辯系爭89年4
      月5 日之借款係到期展延之債務，並未經己○○之同意，
      依系爭擔保借款契約書第6 條約定「……如貴社（指被上
      訴人）准許借款人到期後展期或延期清償或……不必通知
      保證人……或徵求保證人之同意保證人均願負完全連帶償
      還之責……」，違反民法第739條之1不得預先拋棄之規定
      ，其可不負保證之責，自不足採；又前開系爭擔保借款契
      約第6條之約定，並未違反民法第739條之1規定 ，已如前
      述，己○○據以主張該約定有違反民法第247條之1規定而
      無效，亦屬無據。至最高法院44年台上字第1182號判例意
      旨，雖指連帶保證亦有民法第755條規定之適用 ，惟該判
      例係指特定債務之連帶保證責任之情形，核與本件係屬不
      特定債務之最高限額保證不同，自無適用之餘地，併予敘
      明。
    3.己○○再抗辯系爭擔保借款契約期限長達30年，被上訴人
      尚於系爭擔保借款契約第30條限制己○○退保之權利，在
      此期間內，保證人之財產需長期受甲○○與被上訴人為借
      貸意志之威脅，甲○○之舊債務縱已清償，而另借新債務
      ，仍在保證債務之範圍內，則保證人所保證之債務，實質
      上屬無限制之債務，實有失衡平，故就兩造所簽保證書保
      證之範圍，自應從嚴解釋，被上訴人所主張之借款均發生
      在甲○○與己○○離婚後，且未曾通知己○○，致己○○
      於離婚後，尚需就該借款債務負保證責任，顯失公平並違
      反誠實信用及衡平原則云云。惟查，系爭擔保借款契約係
      定有期限之保證契約，並非未定有期限之保證，自無民法
      第754 條保證人得隨時通知債權人終止保證契約規定之適
      用，己○○擔任本件定有期限保證契約之連帶保證人，即
      可預期應於約定期限及限額內負保證之責，是系爭擔保借
      款契約第30條「……在本契約所有一切債務未清償以前保
      證人不得以任何理由自行退保……」之約定，核與一般定
      有期限最高限額保證契約內容相符，並未限制己○○退保
      之權利；另系爭擔保借款契約既約定最高保證限額及期限
      ，自非屬無限制之債務，己○○縱事後與甲○○離異，且
      不知甲○○再向被上訴人借款，惟系爭借款並未逾己○○
      於簽訂系爭擔保借款契約書時所可預期保證之範圍，被上
      訴人就此借款請求己○○負連帶保證之責，亦無顯失公平
      或違反誠信原則可言。至本院89年度上字第802 號係基於
      未定期限最高限額保證所為之判決，核與本件係定有期限
      之最高限額保證之情形不同，尚非得以比附援引。故己○
      ○此部分之抗辯，尚不足採。
  (四)本件借款由法院強制執行受償，是否適當部分：
    按抵押權人於債權已屆清償期而未受償者，得聲請法院，拍
    賣抵押物，就其賣得價金而受清償，民法第873條第1項定有
    明文。本件被上訴人向法院聲請強制執行以拍賣抵押物受償
    ，係依法律所規定之方式為之，並無不當。況且若債務人得
    就抵押物尋得買主或債權人得以其他方式高價出售抵押物，
    就債權人而言，得提高其債權受償之成數，實亦為債權人所
    樂見，甲○○空言指摘被上訴人捨其他方式而獨採法院強制
    執行低價出售抵押物使其受有損害，自不足採。
七、綜上所述，被上訴人主張甲○○借款未清償，己○○應與之
    負連帶清償之責，為可採。甲○○抗辯系爭擔保借款契約書
    為定型化契約，違反消費者保護法第11條之1 、同法第12條
    、民法第247條之1規定，應屬無效，且被上訴人就抵押物取
    償方式並不適當等語，另己○○抗辯其擔任本件借款之連帶
    保證人，違反銀行法第12條之1第1項規定及違反誠實信用原
    則而無效，及系爭擔保借款契約書違反民法第755條、第739
    條之1、第247條之1 規定而無效等語，均不足採。從而，被
    上訴人基於消費借貸及連帶保證關係，求為命上訴人等連帶
    給付被上訴人698,234元及利息、違約金，為有理由 ，應予
    准許。是則原審判命上訴人等如數給付，於法並無不合。上
    訴意旨指摘原判決不當，求予廢棄改判，為無理由，應予駁
    回。
八、本件事證已臻明確，兩造其餘之攻擊防禦方法，與判決之結
    果不生影響，爰不另為一一論述。
據上論結，本件上訴為無理由，爰判決如主文。
中    華    民    國    95    年    3    月     7    日
                  民事第十五庭  審判長法  官  黃騰耀
                                      法  官  黃國永
                                      法  官  李媛媛
正本係照原本作成。
不得上訴。
中    華    民    國    95    年    3     月    8     日
                                      書記官  秦仲芳


司法院資訊處製作；財團法人民間司法改革基金會備份。
